臺灣屏東地方法院民事判決　九十三年度訴字第一五六號
　　原　　　告　乙○○
　　訴訟代理人　蔡鴻杰律師
　　被　　　告　甲○○
當事人間返還買賣價金事件，本院於民國九十三年十一月十日言詞辯論終結，判決如
下：
    主    文
原告之訴及假執行之聲請均駁回。
訴訟費用由被告負擔。
    事實及理由
一、原告起訴主張：兩造於民國九十二年七月六日就坐落屏東市○○段一八六四地號
    土地（下稱系爭土地）簽訂買賣契約，契約第五條約定：「賣方保證本件不動產
    確係自有產權清楚均無……其他債務及糾紛……若本件不動產於本買賣契約成立
    後有發生……產權、債務及因其他關係而發生糾紛訴訟……賣方即視為違約」，
    嗣因系爭土地如附圖所示Ａ部分六十二平方公尺，為既成巷道，被告無法除去該
    部分土地上之公用地役權關係，自始無法將系爭土地交付原告，契約自屬給付不
    能而為無效，原告自得請求回復原狀，返還買賣價金。且被佔用面積六十二平方
    公尺即近二十餘坪土地上之公用地役權關係，經原告定期催告被告解決上述問題
    ，惟被告始終未能解決，依民法第二百二十六條，第二百五十六條，第三百四十
    八條第一項之，第三百四十九條之規定，原告得解除契約，原告業已於九十三年
    二月二十四日以高雄地方法院郵局存證信函第七六四號解除系爭契約。為此提起
    本訴，於本院聲明：被告應返還原告新台幣（下同）一百五十五萬元及自支付命
    令送達翌日起至清償日止按週年利率百分之五計算之遲延利息。並願供擔保請准
    宣告假執行。
二、被告則以：兩造所簽訂之買賣契約之所有權權利並無暇疵，賣賣契約自始有效，
    又兩造於買賣之時並不知悉有既成道路之存在，且原告購買系爭土地係以建屋為
    目的，雖如附圖所示Ａ部分六十二平方公尺為既成巷道，具有公用地役權關係，
    但可列入法定空地範圍不影響建屋，被告主張解除契約並無理由等語茲為抗辯，
    於本院聲明：原告之訴及假執行之聲請均駁回。
三、經本院於九十三年十一月十日言詞辯論程序時與兩造協議爭點下：
（一）買賣系爭土地上如附圖所示之六十二平方公尺土地有無公共地役權。
（二）如成立公共地役權，系爭土地買賣契約是否無效。
（三）如成立公共地役權，原告是否得主張解除契約。
四、買賣之系爭土地上如附圖所示之六十二平方公尺土地有無公共地役權。
    原告主張買賣系系爭土地如附圖所示Ａ部分六十二平方公尺現為巷道供人車通行
    一節，業據提出相片五張為證，並經本院履勘現場並命屏東地政事務所派員測量
    ，制有履勘筆錄及複丈成果圖附卷可參（見本院卷第九０頁），又查該巷道依屏
    東縣政府九十三年五月二十七日屏府建都字第０九三００九九二三五號函說明二
    ：「經查本案前經莊永興等三十二人陳情，經本府辦理現場會勘，做成結論該巷
    道早已存在仍需供公眾通行使用」，又據屏東縣政府九十三年七月九日屏府建都
    字第０九三０一二四二０六號函說明二所載：「同段（屏東市○○段）一八六四
    號地號土地部分（如附圖所示Ａ部分）係屬目前通行現況，依屏東縣建築管理自
    治條例第四條第一項規定具有公用地役關係之巷道，其寬度另有規定。又同段一
    八六七地號遭佔用拆除後一八六四地號Ａ部分仍屬現有巷道，……」，（見本院
    卷第一０三頁、第一二一頁），綜上，原告主張系爭土地如附圖所示Ａ部分迄今
    仍供公眾通行使用，存有公用地役權關係為被告無法除去，足可採信。
五、如成立公共地役權，系爭土地買賣契約是否無效。
    按民法第二百四十六條規定：以不能之給付為契約之標的者，其契約為無效。所
    謂之給付不能，係專指自始客觀不能而言，查本件土地買賣，係以單筆土地為買
    賣標的，本件被告既可依約將系爭土地所有權移轉與原告，即非以不能之給付為
    契約之標的，雖如前述該土地有部分面積成立公共地役權關係，但與法條所謂之
    「不能之給付」尚屬有間，原告主張系爭土地買賣契約因部分成立公共地役權，
    使契約自始歸於無效云云，尚有未符。
六、如成立公共地役權，原告是否得主張解除契約。
（一）原告主張依民法第三百四十九條，第三百五十四條第一項之規定得解除契約云
      云，按出賣人應擔保第三人就買賣之標的物，對於買受人不得主張任何權利，
      民法第第三百四十九條固定有明文，如前述本件被告既可依約將系爭土地所有
      權移轉與原告，該土地雖已因部分成立公共地役權關係，但與第三人對於買受
      人享有之所有權，得主張權利之情形有別，應不屬於權利瑕疵。原告主張依第
      三百四十九條解除契約，核屬無據，又依民法第三百五十四條第一項之規定，
      出賣人負有擔保其物依第三百七十三條危險移轉於買受人時，無滅失或減少其
      價值之瑕疵，或減少通常效用或契約預定效用之瑕疵。茲本件原告購買系爭土
      地之目的在建築房屋，為兩造所不爭執，故被告應擔保其出賣之土地於危險移
      轉時，具有能夠建屋之品質。經查如附圖所示Ａ部分仍屬現有巷道，但該Ａ土
      地建築時部分可計入法定空地等情，有前揭屏東縣政府九十三年七月九日屏府
      建都字第０九三０一二四二０六號函可參，又依屏東縣政府九十三年八月二十
      五日屏府建都字第０九三０一五七七○五號函說明二：「旨揭地號土地（即系
      爭土地），係屬住宅區建蔽率為百分之六十，容積率為百分之二百二十，又依
      屏東縣建築管理自治條例第五條第三項規定建築基地正面臨接計畫道路，側面
      或背面臨接現有巷道者，其因退讓之土地，得以空地計算」（見本院卷第一四
      八頁），本件系爭土地面積為二七一平方公尺，以建蔽率為百分之六十計算，
      則得建築部分面積為一六二點六平方公尺，即其應列入法定空地部分面積為一
      ○八點四平方公尺，又如附圖所示Ａ部分既有巷道面積僅為六二平方公尺，亦
      即扣除此部分後並不影響原告建屋之面積，從而雖如附圖所示Ａ部分部分成立
      公共地役權，但既得列入法定空地範圍，如前述系爭土地仍能達到建屋之目的
      ，則不惟其效用並未有所減少，亦無滅失或減少其價值之瑕疵，對原告而言其
      損害不大，故原告依第三百五十四條規定解除契約，依其情形，顯失公平。
（二）原告另主張依民法第二百二十六條，第二百二十七條，第二百五十六條規定得
      解除契約云云，按民法第二百二十六條規定：因可歸責於債務人之事由，致給
      付不能者，債權人得請求賠償損害。同法第二百五十六條規定：債權人於有第
      二百二十六條之情形時，得解除其契約。如前述既能將買賣契約所載土地之所
      有權全部移轉登記與原告，並將建屋所需使用之部分交付原告，自非屬給付不
      能，且本件兩造於簽約前已履勘過系爭土地，又於簽約後現場測量鑑界時兩造
      到場始知悉部分土地為既有巷道之事實，為兩造所自承在卷，從而此一系爭土
      地買賣契約部分成立公共地役權之事實，亦非屬可歸責於出賣人之事由，又同
      法第二百二十七條規定：因可歸責於債務人之事由，致為不完全給付者，債權
      人得依關於給付遲延或給付不能之規定行使其權利。又出賣人就其交付之買賣
      標的物有應負擔保責任之瑕疵，而其瑕疵係於契約成立後始發生，且因可歸責
      於出賣人之事由所致者，則出賣人除負物之瑕疵擔保責任外，同時構成不完全
      給付之債務不履行責任（最高法院七十七年度第七次民事庭會議決議參照）。
      由上述決議可知就買賣標的物之瑕疵須發生於契約「成立後」，出賣人始構成
      不完全給付之債務不履行責任，本件原告主張買賣之標的物部分成立公共地役
      權關係此一瑕疵，於契約成立時已然存在，並非於契約「成立後」始發生，揆
      諸前揭決議，出賣人亦不負不完全給付責任，從而原告主張依民法第二百二十
      六條，第二百二十七條之規定，解除契約，請求被告償還當時受領之價金一百
      五十五萬元及其法定遲延利息云云，均屬無據。
七、綜上，原告主張系爭買賣契約或有無效事由，或有解除事由業經原告解除契約，
    請求被告返還價金一百五十萬元，為無理由，應予駁回，又原告之訴既經駁回，
    其假執行之聲請即失所依據，應併予駁回。
八、結論：原告之訴為無理由，依民事訴訟法第七十八條、判決如主文。
中　　　華　　　民　　　國　　九十三　　年　　十二　　　月　　二十二　　日
                                            民事第一庭
                                                法　　　官　羅心芳
正本係照原本作成。
如不服本判決，應於收受送達後二十日內向本院提出上訴書狀，其未表明上訴理由者，應
於提出上訴後二十日內向本院補提理由書狀（均須按他造當事人之人數附繕本）上訴時應
提出委任律師或具有律師資格之人之委任狀；委任有律師資格者，另應附具律師及格證書
及釋明委任人與受任人有民事訴訟法第四百六十六條之一第一項但書或第二項（詳附註）
所定關係之釋明文書影本。
                                                法院書記官　林碧珠
中　　　華　　　民　　　國　　九十三　　年　　　九　　　月　　 三十　　 日
附註：
民事訴訟法第四百六十六條之一（第一項、第二項）：
對於第二審判決上訴，上訴人應委任律師為訴訟代理人。但上訴人或其法定代理人具有律
師資格者，不在此限。
上訴人之配偶、三親等內之血親、二親等內之姻親，或上訴人為法人、中央或地方機關時
，其所屬專任人員具有律師資格並經法院認為適當者，亦得為第三審訴訟代理人。
